# (PART) SDD II: modélisation {.unnumbered}

# Droite de calibration {#calibration}

```{r setup, include=FALSE, echo=FALSE, message=FALSE, results='hide', purl=FALSE}
SciViews::R("model", lang = "fr")
```

```{r purlheader, echo=FALSE}
#' ---
#' title: "SDD II module 1 : Droite de calibreation"
#' author: "Ph. Grosjean et G. Engels"
#' date: "2026-2027"
#' output:
#'   html_document:
#'     highlight: kate
#' ---
#' 
#' Document complémentaire au [module 1 du cours SDD II de 2026-2027](https://wp.sciviews.org/sdd-umons2-2026/calibration.html).
#' Distribué sous licence [CC BY-NC-SA 4.0](https://creativecommons.org/licenses/by-nc-sa/4.0/deed.fr).
#' 
#' **Veuillez vous référer au cours en ligne pour les explications et les interprétations de cette analyse.**
#' 
#' [Installer un environnement R](https://github.com/SciViews/svbox/tree/main/svbox2026-native)
#' adéquat pour reproduire cette analyse. 
```

##### Objectifs {.unnumbered}

-   Retrouver ses marques avec R, RStudio et la SciViews Box et découvrir les fonctions supplémentaires de la nouvelle version

-   Apprendre à calculer une droite de calibration

-   Utiliser une droite de calibration pour calculer des concentrations d'échantillons inconnus

##### Prérequis {.unnumbered}

Avant de vous lancer tête baissée dans de la matière nouvelle, assurez-vous d'avoir installé la SciViews Box `r !'{svbox}'`. Si ce n'est pas encore fait, retournez à la [page d'accueil pour bien débuter](https://wp.sciviews.org).

RStudio et (R) Markdown/Quarto ne doivent plus avoir de secrets pour vous. Les modifications par rapport à l'année précédente vous sont présentées à la première séance du cours. La présentation est disponible `r !"[ici](https://github.com/BioDataScience-Course/sdd_lessons/raw/{acad_year}/B00/presentations/B00Pa_intro.pdf)"` .

##### À vous de jouer ! {.unnumbered}

`r h5p(190, "B01Aa_tools", height = 270, toc = NULL)`

Vous devez aussi maîtriser les bases de Git et de GitHub (avoir un compte GitHub, savoir cloner un dépôt localement, travailler dans GitHub et l'onglet **Git** de RStudio pour faire vos "commits", "pulls" et "pushes"), gérer les conflits, etc.

##### À vous de jouer ! {.unnumbered}

`r h5p(191, "B01Ab_git_summary", height = 270, toc = NULL)`

L'ensemble de ces outils a été abordé dans le premier module et dans les annexes du cours précédents `r course_link("SDD I", course = 1, "outils")`.

Outre les outils logiciels, ce cours s'appuie sur des notions que nous avons déjà abordées dans le premier cours comme la réalisation de `r course_link("graphiques en nuage de points", course = 1, "nuagedepoints")` et de `r course_link("graphiques quantile-quantile", course = 1, "quantilequantile")`, le `r course_link("test de Student", course = 1, "studentt")`, l'`r course_link("analyse de la variance à un facteur", course = 1, "anovaunfacteur")` et `r course_link("à deux facteurs", course = 1, "anovadeuxfacteurs")` ou encore les `r course_link("associations entre les variables", course = 1, "correlation")`. **Assurez-vous de bien maîtriser ces différentes parties du cours 1 avant d'entamer le présent module.**

##### À vous de jouer ! {.unnumbered}

`r h5p(192, "B01Ac_notions_sdd1", height = 270, toc = NULL)`

Les tutoriels `learnr` auxquels vous êtes maintenant habitués seront là pour vous aider à autoévaluer votre progression. Pour le cours 2, ces tutoriels sont dans le package {BioDataScience2} qui est installé dans votre machine virtuelle.

##### À vous de jouer ! {.unnumbered}

Réalisez le tutoriel ci-dessous afin de revoir une série de notions du cours de science des données 1.

`r learnr("B00La_refresh", title = "Rappel de SDD I", toc = NULL)`

##### À vous de jouer ! {.unnumbered}

```{r assign_B01Ia_debug, echo=FALSE, results='asis', purl=FALSE}
if (exists("assignment"))
  assignment("B01Ia_debug", part = NULL,
    url = "https://github.com/BioDataScience-Course/B01Ia_debug",
    course.ids = c(
      'S-BIOG-015'         = !"B01Ia_{YY}M_debug"),
    course.urls = c(
      'S-BIOG-015'         = !"{assign_url$B01Ia_debug}"),
    course.starts = c(
      'S-BIOG-015'         = !"{class1_start(mod, 'B01')}"),
    course.ends = c(
      'S-BIOG-015'         = !"{n3_end(mod, 'B01')}"),
    term = "Q1", level = 3,
    toc = "Débogage de script R")
```

## Qu'est-ce qu'une droite de calibration ? {#droitecalib}

TODO...

##### À vous de jouer ! {.unnumbered}

`r h5p(201, "B01Ha_calib", height = 270, toc = "Droite de calibration")`

##### À vous de jouer ! {.unnumbered}

```{r assign_B01Ib_calib, echo=FALSE, results='asis', purl=FALSE}
if (exists("assignment"))
  assignment("B01Ib_calib", part = NULL,
    url = "https://github.com/BioDataScience-Course/B01Ib_calib",
    course.ids = c(
      'S-BIOG-015'         = !"B01Ib_{YY}M_calib"),
    course.urls = c(
      'S-BIOG-015'         = !"{assign_url$B01Ib_calib}"),
    course.starts = c(
      'S-BIOG-015'         = !"{class1_start(mod, 'B01')}"),
    course.ends = c(
      'S-BIOG-015'         = !"{n3_end(mod, 'B01')}"),
    term = "Q1", level = 3,
    toc = "Calibration et mesures spectrophométriques")
```

## Récapitulatif des exercices {#recapitulatifb01}

Ce premier module vous a permis d'apprendre à calculer une droite de calibration et à l'utiliser pour déterminer la concentration d'échantillons inconnus. Pour évaluer votre compréhension de cette matière, vous aviez les exercices suivants à réaliser :

`r show_ex_toc("01")`

##### Code des exemples {.unnumbered}

-  [Document HTML](more/01-calibration.html)
-  [Script R](https://github.com/BioDataScience-Course/sdd-umons2-2026/blob/main/R/01-calibration.R){target="top"}

##### Progression {.unnumbered}

`r launch_report("01", height = 800)`
