# (PART) SDD II: modélisation {.unnumbered}

# Droite de calibration {#calibration}

```{r setup, include=FALSE, echo=FALSE, message=FALSE, results='hide', purl=FALSE}
SciViews::R("model", lang = "fr")
```

```{r purlheader, echo=FALSE}
#' ---
#' title: "SDD II module 1 : Droite de calibreation"
#' author: "Ph. Grosjean et G. Engels"
#' date: "2026-2027"
#' output:
#'   html_document:
#'     highlight: kate
#' ---
#' 
#' Document complémentaire au [module 1 du cours SDD II de 2026-2027](https://wp.sciviews.org/sdd-umons2-2026/calibration.html).
#' Distribué sous licence [CC BY-NC-SA 4.0](https://creativecommons.org/licenses/by-nc-sa/4.0/deed.fr).
#' 
#' **Veuillez vous référer au cours en ligne pour les explications et les interprétations de cette analyse.**
#' 
#' [Installer un environnement R](https://github.com/SciViews/svbox/tree/main/svbox2026-native)
#' adéquat pour reproduire cette analyse. 
```

##### Objectifs {.unnumbered}

- Retrouver ses marques avec R, RStudio et la SciViews Box et découvrir les fonctions supplémentaires de la nouvelle version

- Être capable d'installer un package additionnel dans R

- Apprendre à calculer une droite de calibration

- Utiliser une droite de calibration pour calculer des concentrations d'échantillons inconnus

##### Prérequis {.unnumbered}

Avant de vous lancer tête baissée dans de la matière nouvelle, assurez-vous d'avoir installé la SciViews Box `r !'{svbox}'`. Si ce n'est pas encore fait, retournez à la [page d'accueil pour bien débuter](https://wp.sciviews.org).

RStudio et (R) Markdown/Quarto ne doivent plus avoir de secrets pour vous. Les modifications par rapport à l'année précédente vous sont présentées à la première séance du cours. La présentation est disponible `r !"[ici](https://github.com/BioDataScience-Course/sdd_lessons/raw/{acad_year}/B00/presentations/B00Pa_intro.pdf)"` .

##### À vous de jouer ! {.unnumbered}

`r h5p(190, "B01Aa_tools", height = 270, toc = NULL)`

Vous devez aussi maîtriser les bases de Git et de GitHub (avoir un compte GitHub, savoir cloner un dépôt localement, travailler dans GitHub et l'onglet **Git** de RStudio pour faire vos "commits", "pulls" et "pushes"), gérer les conflits, etc.

##### À vous de jouer ! {.unnumbered}

`r h5p(191, "B01Ab_git_summary", height = 270, toc = NULL)`

L'ensemble de ces outils a été abordé dans le premier module et dans les annexes du cours précédents `r course_link("SDD I", course = 1, "outils")`.

Outre les outils logiciels, ce cours s'appuie sur des notions que nous avons déjà abordées dans le premier cours comme la réalisation de `r course_link("graphiques en nuage de points", course = 1, "nuagedepoints")` et de `r course_link("graphiques quantile-quantile", course = 1, "quantilequantile")`, le `r course_link("test de Student", course = 1, "studentt")`, l'`r course_link("analyse de la variance à un facteur", course = 1, "anovaunfacteur")` et `r course_link("à deux facteurs", course = 1, "anovadeuxfacteurs")` ou encore les `r course_link("associations entre les variables", course = 1, "correlation")`. **Assurez-vous de bien maîtriser ces différentes parties du cours 1 avant d'entamer le présent module.**

##### À vous de jouer ! {.unnumbered}

`r h5p(192, "B01Ac_notions_sdd1", height = 270, toc = NULL)`

Les tutoriels `learnr` auxquels vous êtes maintenant habitués seront là pour vous aider à autoévaluer votre progression. Pour le cours 2, ces tutoriels sont dans le package {BioDataScience2} qui est installé dans votre machine virtuelle.

##### À vous de jouer ! {.unnumbered}

Réalisez le tutoriel ci-dessous afin de revoir une série de notions du cours de science des données 1.

`r learnr("B00La_refresh", title = "Rappel de SDD I")`

##### À vous de jouer ! {.unnumbered}

```{r assign_B01Ia_debug, echo=FALSE, results='asis', purl=FALSE}
if (exists("assignment"))
  assignment("B01Ia_debug", part = NULL,
    url = "https://github.com/BioDataScience-Course/B01Ia_debug",
    course.ids = c(
      'S-BIOG-015'         = !"B01Ia_{YY}M_debug"),
    course.urls = c(
      'S-BIOG-015'         = !"{assign_url$B01Ia_debug}"),
    course.starts = c(
      'S-BIOG-015'         = !"{class1_start(mod, 'B01')}"),
    course.ends = c(
      'S-BIOG-015'         = !"{n3_end(mod, 'B01')}"),
    term = "Q1", level = 3,
    toc = "Débogage de script R")
```

## Packages additionnels dans R {#packages}

Un package R (on garde le terme anglais, mais on trouve aussi sa traduction en "paquet", notamment dans l'onglet du même nom dans RStudio) est un complément que l'on peut fournir à R pour en accroître les fonctionnalités. Un package R contient généralement une ou plusieurs fonctions supplémentaires qui implémentent ces fonctionnalités nouvelles. Il est accompagné de la documentation nécessaire pour en comprendre l'usage (pages d'aide des fonctions, documents nommés "vignettes" qui donnent accès à des tutoriels et des explications complémentaires, démos...) Un package R peut aussi fournir des jeux de données. Vous y accédez à l'aide de `read("nom_du_jeu", package = "nom_du_package")` dans `SciViews::R`, ou grâce à `data("nom_du_jeu", package = "nom_du_package")` en R de base. Enfin, certains packages R exposent également des applications interactives {Shiny} et/ou des tutoriels {learnr}. Le package {BioDataScience2} spécialement conçu pour ce cours en est un bon exemple.

```{block, type='note', purl=FALSE}
Votre SciViews Box possède plus de 800 packages R des plus utiles préinstallés. C'est pour cette raison que nous nb'avons pas abordé la question de leur installation plus tôt. Pratiquement tout ce qui vous est nécessaire est *déjà* préinstallé pour vous. 

Cependant, les calculs concernant les droites de calibration et les mesures spectrophotométriques se font plus facilement à l'aide d'un package R supplémentaire nommé **{chemCal}**. Ce dernier étant relativement spécifique, n'est *pas* installé par défaut dans votre SciViews Box. Nous allons donc commencer par l'installer nous-même. Ainsi, vous saurez comment faire lorsque vous aurez besoin d'autres packages plus tard.

```

Lorsque vous installer le logiciel R depuis son site web (<https://cran.r-project.org/>), vous installez un ensemble de packages de base[^01-calibration-1]. Cependant, pour réaliser certaines analyses, il est nécessaire d'installer des packages additionnels. Ces packages sont disponibles sur le site CRAN (<https://cran.r-project.org/>), sur Bioconductor (https://www.bioconductor.org/) ou sur GitHub.

[^01-calibration-1]: Plus précisément, l'installation basique de R se fait avec un ensemble de packages dits "de base", plus un autre ensemble qualifié de "recommended".

Nous allons maintenant installer le package {chemCal} à partir de CRAN. Vous pouvez consulter sa page principale ici : https://cran.r-project.org/web/packages/chemCal/index.html. La fonction à utiliser est `install.packages()`. C'est en fait. très simple. L'instruction suivante fait tout le travail : 

```{r, eval=FALSE}
install.packages("chemCal")
```

Notez que si vous réexécutez cette instruction, elle va à nouveau réinstaller le package {chemCal}. Ce n'est pas un problème, mais ce n'est pas nécessaire. Généralement cette instruction n'est **pas** incluse dans un script ou un document Quarto ou R Markdown. Mais si vous y tenez, vous devez alors éviter de continuellement réinstaller le package, en vérifiant d'abord s'il existe dans votre environnement R. Une façon de le faire est la suivante :

```{r}
if (!require(chemCal))
  install.packages("chemCal")
```

Une fois installé, un package R doit être chargé dans la session R en cours pour pouvoir être utilisé. Pour cela, on utilise la fonction `library()`. Par exemple, pour charger le package {chemCal}, on utilise l'instruction suivante :

```{r}
library(chemCal)
```

Nous avons maintenant accès aux nouvelles fonctions forunies par ce package. Voyez la page d'aide de `inverse.predict()`, ainsi que la vignette du package comme ceci :

```{r, eval=FALSE}
?inverse.predict
vignette("chemCal")
```

À noter au passage que les instructions qui affichent des pages d'aide comme les deux précédentes ne sont généralement **pas** incluses dans un script R ou dans un document Quarto (ou alors, elles sont commentées). Ne forcez jamais l'utilisateur à affichez ces pages, à installer un package, ou à effectuer toute autre opération qui modifierait son environnement de travail. C'est l'utilisateur qui décide s'il veut faire cela ou non. C'est valable également pour la fonction `View()` qui force la visualisation d'un jeu de données. Utilisez ces fonctions à la console R, mais **jamais** dans un script ou un document Quarto.

Voilà, nous avons maintenant installé {chemCal} et sommes donc prêts à aborder la suite de la matière de ce module !

## Qu'est-ce qu'une droite de calibration ? {#droitecalib}

Un type d'analyse (bio)chimique courant consiste à utiliser une réaction chimique dont un des produits est coloré. La mesure de l'absorbance de la lumière à une longueur d'onde précise à l'aide d'un spectrophotomètre permet de déterminer la concentration du réactif cible en solution. En effet, cette absorbance est, la plupart du temsp, proportionnelle à la concentration.

Avant de pouvoir calculer la concentration du réactif, il faut déterminer la **relation** qui existe ente l'absorbance mesurée et cette même concentration. Cela se fait en mesurant une série de **solutions étalons de concentrations connues**. Si nous réalisons un graphique en nuage de points avec la concentration des solutions étalons en abscisse et l'absorbance observée en ordonnée, nous pouvons constater que, la plupart du temps, les points s'alignent le long d'une droite. L'étalonnage de notre méthode de mesure passe, donc, par la détermination de la droite en question. Cette droite s'appelle la **droite de calibration** et la méthode statistique qui permet de la déterminer s'appelle une **régression linéaire par les moindres carrés**. Nous étudierons bien plus en détails la régression linéaires aux deux chapitres suivants. Ici, nous allons l'aborder d'un point de vue extrêmement pratique, sans entrez dans les considérations théoriques.

Une fois la droite de calibration calculée, nous pouvons l'utiliser pour déterminer la concentration d'échantillons inconnus à partir de leur absorbance mesurée. Nous pouvons aussi calculer quelques statistiques complémentaires utiles, telles que l'intervalle de confiance sur les mesures, la **limite de détection** (LOD) et la **limite de quantification** (LOQ). Nous allons aborder tout ceci en l'illustrant d'un cas concret d'analyse de nitrates dans de l'eau de mer.

## Exemple : dosage des nitrates dans l'eau de mer

Les nitrates NO~3~^-^ sont des nutriments essentiels pour la croissance des plantes et des algues. Cependant, un excès de nitrates dans l'eau peut entraîner une prolifération excessive d'algues, ce qui peut avoir des effets néfastes sur les écosystèmes aquatiques. Parfois, le nitrates sont présents en trop faibles quantités dans des eaux très oligothrophes, et les algues peinent à s'y développer. Il est donc important de surveiller les niveaux de nitrates dans l'eau de mer, tant en océanographie biologique qu'en aquariophilie.

L'[autoanalyzer AA3 de Seal](https://seal-analytical.com/en/products/continuous-flow-analyzers/aa3-hr-autoanalyzer-legacy-system/) permet d'automatiser les mesures de nitrates dans l'eau de mer. Le [principe du dosage](https://www.epa.gov/sites/default/files/2015-08/documents/method_353-2_1993.pdf) consiste à d'abord réduire les nitrates en nitrites NO~2~^-^ en passant l'échantillon sur des billes de cadmium-cuivre, puis à faire réagir ces derniers avec du N-(1-naphthyl)-éthylènediamine en présence de sulfanilamide. Cette réaction produit un colorant azoïque dont l'absorbance est mesurée à la longueur d'onde de 520 nm. À noter que cette technique mesure, en fait, la somme nitrates + nitrites, si des nitrites sont déjà présents dans les échantillons. Pour déterminer les nitrates seuls, il faut réaliser la même réaction sans l'étape de réduction sur colonne de cadmium et retirer la concentration en nitrites ainsi mesurée. Pour cette raison, nous parlerons désormais de **NOx** comme étant la somme des concentrations en nitrates et en nitrites dans nos échantillons.

### Encodage ou importation des données

Comme toujours, la première étape de notre analyse consiste à introduire les données brutes dans R dans un format correct. Si nos données ne sont pas encore encodées dans un fichier, nous pouvons utiliser toutes les techniques vues au cours 1, notamment lors de l'exercice d'encodage des données biométriques. Les options sont :

- Encodage direct dans R avec les fonctions `data.frame()`(R de base), `dplyr::tribble()` ou `tibble::tibble()` (tidyverse), ou encore avec `dtx()` ou `dtx_rows()` (SciViews::R).
- Encodage dans un fichier Excel, Google Sheet, Libreoffice Calc... et importation, par exemple avec `read()` de SciViews::R ou `readxl::read_excel()` (tidyverse)
- Encodage dand un fichier texte, en utilisant la virgule comme séparateur de champs et l'extension `.csv`, et importation avec `read()` de SciViews::R ou `readr::read_csv()` (tidyverse). Si vous encodez manuellement un fichier CSV, nous vous conseillons d'utiliser un éditeur spécialisé comme [ModernCSV](https://www.moderncsv.com) qui vous rendra la tâche plus facile et vous évitera de faire des erreurs de formattage des données.

Une autre situation qui peut se présenter à vous est un appareil qui enregistre les résultats directement dans un fichier texte. Dans ce cas, il est souvent nécessaire de nettoyer le fichier avant de pouvoir l'importer dans R. Il n'est pas rare d'avoir, en effet, des informations supplémentaires fournies par l'appareil dans l'entête du fichier (ses premières lignes). Voyez la documentation de votre appareil de mesures. L'autoanalyzer AA3 étant dans ce cas de figure, nous allons maintenant voir comment traiter ce type de données avec R. Ci-dessous, les premières lignes d'un fichier issus directement de l'AA3 :

```{r}
readLines("data/sdd2_01/171124B.TXT", n = 20)
```
Nous pouvons voir immédiatement plusieurs choses :

- Le fichier est bien un fichier texte,
- Le séparateur de champs est ici le point virgule `;`,
- L'entête occupe les 13 premières lignes et renseigne une série de métadonnées relatives à l'analyse et à l'appareil. Par exemple, ligne 9, on peut lire que les 3 méthodes d'analyse sont, dans l'ordre, , PO4 (les phosphates), NO3 (les nitrates + nitrites), et NH4 (ammonium + ammoniac). De même, ligne 10, on voit que les unités des concentrations sont "xb5mol/L"... Huummm ! Drôle d'unité. En fait ici, nous n'avons pas utilisé le bon encodage. Si nous relisons cette ligne 10 avec un encodage "latin1", typique d'un Windows en français, nous avons alors ceci :

```{r}
readLines("data/sdd2_01/171124B.TXT", n = 10, encoding = "latin1")[10]
```

Donc, les unités sont des µmol/L.

L'entête des colonnes est en ligne 14 et les données commencent en ligne 15. Comme nous avons un peu de remaniement des données à réaliser également, nous pouvons écrire une petite fonction en R pour automatiser le tout :

```{r}
read_aa3 <- function(aa3_file) {
  # Lecture du fichier brut (encodage latin1, séparateur ';', décimale '.')
  data <- read.csv2(aa3_file, skip = 13, header = TRUE, dec = ".",
    fileEncoding = "latin1", stringsAsFactors = FALSE, na.strings = "")
  # Sélection et renommage des colonnes d'intérêt
  data <- data[, c("Sample.ID", "Peak.Number", "Cup.Number", "Cup.Type",
    "Cup.Group", "Date.Time.Stamp", "X.2", "AD.Values",
    "X.3", "AD.Values.1", "X.4", "AD.Values.2")]
  names(data) <- c("sample_id", "peak_number", "cup_number", "cup_type",
    "cup_group", "date_time", "PO4__umol_L", "abs.PO4",
    "NOx__umol_L", "abs.NOx", "NH4__umol_L", "abs.NH4")
  # Conversion de variables
  data$cup_type <- as.factor(data$cup_type)
  data$cup_group <- as.factor(data$cup_group)
  data$date_time <- as.POSIXct(data$date_time, format = "%d/%m/%Y %H:%M:%OS")
 
  data
}
```

Vous êtes maintenant habitué à ce type de reman,iement de données. Ici, nous n'avons utilisé que du R de base pour le réaliser, mais vous pouvez également utiliser la syntaxe SciViews::R à laquelle vous êtes peut-être plus habitué•e. Nous pouvons maintenant importer nos données proprement et les placer sur un graphique :

```{r}
calib <- read_aa3("data/sdd2_01/171124B.TXT")
calib
```

Nous voyons qu'il s'agit ici de solution standard de calibration nommée "calxx" où "xx" est la concentration connue en µmol/L... mais la concentration n'a été correctement encodée que pour la première série indiquée `cub_type == "CALB"`. Nous allons y remédier en indiquant les concentrations correctes pour les autres lignes du tableau :

```{r}
# Récupération des concentrations à partir de l'identifiant des échantillons
conc <- substring(calib$sample_id, 4) |> as.numeric()
conc
```

... et nous remplaçons les concentrations par ces valeurs dans le tableau. Ensuite, nous éliminons les lignes qui ne correspondent pas à une solution de calibration, dont la concentration est `NA` :

```{r}
calib$PO4__umol_L <- conc
calib$NOx__umol_L <- conc
calib$NH4__umol_L <- conc
calib <- drop_na_(calib, "PO4__umol_L")
calib
```

Parfait ! Maintenant, le graphique...

```{r}
chart(data = calib, abs.NOx ~ NOx__umol_L) +
  geom_point() +
  labs(x = "Concentration en NOx [µmol/L]", y = "Absorbance")
```

Notez que nous plaçons la concentration en abscisse et l'absorbance en ordonnée. C'est la convention pour les droites de calibration. Nous verrons dans les deux chapitres suivants que la méthode statistique d'ajustement de la droite de calibration considère qu'il n'y a pas d'erreur sur l'axe X et que toute l'erreur est reportée su Y. Or nous avons moins d'erreur sur la concentration de nos solutions standard que sur l'absorbance. Donc, nous plaçons la concentration en X pour se rapprocher de cette contrainte.

### Calcul de la droite de calibration avec R

Nous voyons que les points s'alignent bien le long d'une droite dans notre jeu de données exemple, ce qui est une bonne nouvelle. Nous pouvons rajouter la droite qui se place au mieux dans le nuage de points comme ceci sur notre graphique :

```{r}
SciViews::R
chart(data = calib, abs.NOx ~ NOx__umol_L) +
  geom_point() +
  # Droite de calibration
  geom_smooth(method = "lm", color = "blue") +
  labs(x = "Concentration en NOx [µmol/L]", y = "Absorbance")
```

Dans R, cette droite se calcule avec la fonction `lm()` comme ceci :

```{r}
calib_lm <- lm(data = calib, abs.NOx ~ NOx__umol_L)
calib_lm
```

Dans le petit tableau "Coefficients", "(Intercept)" est l'ordonnée à l'origine et "NOx__umol_L" est la pente de la droite par rapport à cette variable. Notre droite de calibration a donc la forme mathématique suivante :

$$Absorbance = 5422 \times NOx + 4397$$

Dans les deux chapitres suivants, nous étudierons la théorie relative à la droitegalement quelques descripteurs et tests statistiques autour de cette droite, afin de vérifier que le modèle utilisé est correct, ou de calculer l'incertitiude sur la position de la droite. En cas de problème, ces outils statistiques nous aideront également à les diagnostiquer plus en détails.

### Droite de calibration avec {chemCal}

Le package additionnel {chemCal} fournit des fonctions qui vont nous faciliter la vie et aussi nous permettre d'avoir plus d'information sur nos dosages. Par exemple, en partant de note objet `calib_lm`, nous pouvons réaliser un graphique plus complet à l'aide de la fonction `calplot()` :

```{r, warning=FALSE}
chemCal::calplot(calib_lm,
  xlab = "Concentration en NOx [µmol/L]", ylab = "Absorbance")
```

Ici, nous avons une présentation un peu différente du graphique (c'est un graphique R de base), mais surtout, nous avons des traits verts et rouges qui sont ajoutés autour de la droite de calibration en noir. Ces traits matérialisent des informations statistiques complémentaires et importantes. Les traits verts correspondent à l'**enveloppe de confiance à 95%** qui indiquent l'incertitude statistique sur le calcul de la droite (l'équivalent de l'intervalle de confiance sur une moyenne que nous avons étudié en SDD II). Ici, ces traits sont très, très proches de la droite de calibration, ce qui nous indique qu'elle est calculée très précisément.

Les traits pointillés rouges indiquent l'incertitude sur la prédiction de la concentration d'un échatillon inconnu, toujours avec une probabilité de 95% (un argument `alpha=`, qui vaut 0.05 par défaut permet éventuellement de changer la probabilité de ces bandes supplémentaires, si on le désire). Ces intervalles de prédiction sont à rapprocher du `lod()` que nous aborderons un peu plus loin.

### Détermination de la concentration d'échantillons inconnus

Avec le jeu de données traité jusqu'ici, nous n'avions que des solutions standard de concentration connue. Naturellement, l'intérêt d'établir une droite de calibration avec de telles solutions standards, est de pouvoir ensuite passer dans le même appareil des solutions de concentration inconnue, et de les calculer. Nous allons refaire le traitement avec un autre jeu de données issu du même autoanalyze AA3, et qui contient des solutions de concentration inconnue. Nous travaillerons directement avec {chemCal} et réutilisons naturellement notre fonction `read_aa3()` bien pratique ici :

```{r}
ana <- read_aa3("data/sdd2_01/171124AR1.TXT")
# Nous ne conservons ici que les 20 premières lignes du tableau
ana <- ana[1:20, ]
ana
```

Les lignes 2 à 10 se réfèrent à nos solutions standard en les lignes 12 à 20 correspondent à des échantillons de concentration inconnue. Les lignes 1 et 11 correspondent au signal de base obtenu à l'aide d'eau ultrapure, et ne nous intéressent pas. Nous pouvons donc diviser notre tableau en `calib2` pour la calibration et `samples` avec nos échantillons inconnus.

```{r}
calib2 <- ana[2:10, ]
samples <- ana[12:20, ]
```

Voici le calcul et la représentation de notre droite de calibration dans ce second cas pour les NOx :

```{r}
calib2_lm <- lm(data = calib2, abs.NOx ~ NOx__umol_L)
calib2_lm
chemCal::calplot(calib2_lm,
  xlab = "Concentration en NOx [µmol/L]", ylab = "Absorbance")
```

Notez que les enveloppes de confiance et de prédiction sont un tout petit peu plus large. En effet, nous n'avons pas de réplicas pour les solutions standards (elle ne sont passées qu'une seule fois). Cependant, le résultat reste très précis et les points s'alignent très bien linéairement, à part un en troisième position, très légèrement décalé vers le haut. La pente et l'ordonnée à l'origine sont relativement proches de ceux obtenus avec notre premier jeu de données. La réponse de l'appareil est assez stable d'un lot à l'autre.

Nous pouvons maintenant utiliser cette droite pour calculer la concentration des échantillons inconnus à partir de leur absorbance, ainsi que le vecteur des absorbances mesurées pour **un seul** échantillon. Mais ici, nous n'avons qu'une seule valeur mesurée pour **différents** échantillons. Nous pouvons appliquer la fonction sur le premeir échantillon comme ceci :

```{r, warning=FALSE}
chemCal::inverse.predict(calib2_lm, newdata = samples$abs.NOx[1])
```

La concentration prédite pour ce premier échantillon est de 0,081 µmol/L. L''ereur standard sur cette prédiction est de 0,100 µmol/L, et l'intervalle de confiance vers le haut et vers le bas est de 0,239 µmol/L, ce qui donne un intervalle de prédiction allant de -0,157 à 0,320 µmol/L. Naturellement, des concentrations négatives n'ont aucun sens. Cela veut seulement dire que, comme zéro est compris dans l'intervalle de confiance à 95%, nous ne pouvons pas certifier que des nitrates sont effectivement présentes dans cet échantillon. Et si ils le sont, leur concentration est très, très faible.

Le package {chemCal} fournit également une fonction `lod()` qui calcule la limite de détection (LOD) et `loq()`, la limite de quantification (LOQ) pour notre dosage. La LOD est la plus petite concentration que nous pouvons détecter avec certitude, tandis que la LOQ est la plus petite concentration que nous pouvons quantifier avec précision. Ces deux valeurs sont calculées à partir de l'erreur standard de la droite de calibration et du niveau de confiance choisi (par défaut 95%). Voici comment les calculer :

```{r, warning=FALSE}
chemCal::lod(calib2_lm)
chemCal::loq(calib2_lm)
```

Ainsi avec notre seconde droite de calibration, et si nous n'utilisons qu'une seule mesure par échantillons, nous pourrons détecter des concentrations siginificatives en nitrates + nitrites à partir de 0,38 µmol/L. La quantification ne devient effective qu'à partir de concentrations supérieures ou égales à 0,71 µmol/L. Pour pouvoir détecter ou quantifier des concentrations plus faibles, il faut augmenter le nombres de solutions standards pour obtenir une droite de calibration plus précise et/ou augmenter le nombre de réplicas pour les échantillons inconnus... jusqu'à une certaine limite inhérante à la méthode de dosage. S'il faut être encore plus précis, alors il faut rechercher un autre technique de dosage. Voiyez les pages d'aides `?chemCal::lod` et `?chemCal::loq` pour plus de détails et pour déterminer comment calculer ces valeurs lorsque les échatillons inconnus sont répliqués.

Revenons à nos échantillons inconnus. Nous pouvons calculer leurs concentrations en une seule fois et inclure les résultats dans le tableau `samples` comme ceci :

```{r, warning=FALSE}
concs <- purrr::map(samples$abs.NOx, chemCal::inverse.predict, object = calib2_lm) |>
  sapply(unlist) |>
  t()
concs
```

Ce calcul est un peu compliqué. Il utilise la fonction `purrr::map()` qui va appliquer de manière récursive la fonction `chemCal::inverse.predict()` à chaque valeur de `samples$abs.NOx`. Le résultat est une liste de listes, soit un objet pas très maniable. Nous appelons ensuite la fonction `sapply()` qui applique à chaque élément de la liste de premier niveau `unlist()` qui transforme les listes imbriquées en vecteurs. Ensuite, le tout est simplifié en une matrice, mais les lignes et les colonnes sont inversées. Donc, `t()` transpose ce tableau pour que chaque ligne corresponde à un échantillon. Nous pouvons rajouter cela au tableau `samples` dont on ne garde que les colonnes pertinentes comme ceci :

```{r}
cbind(samples [ , c("sample_id", "abs.NOx")], concs)
```

Nous voyons que certaines prédictions de concentrations sont négatives. Ce n'est pas gênant. Cela se produit lorsque la concentration est très très faible et très inférieure à la limite de détection. Dès lors, l'erreur de mesure sur l'absorbance, et l'incertitude sur la droite de calibration puet avoir pour conséquence que certaines valeurs prédites sont légèrement négatives. Naturellement, dans le rapport final, nous reprterons ces valeurs comme "<xxx", ou "xxx" est la limite de détection.

### Calculs directement dans Excel

Pour des droites de calibration et des calculs de concentrations inconnues simples, sans statistiques supplémentaires telles que les intervalles de confiance, le LOD et le LOQ, il est possible de travailler directement dans un fichier Excel. Cela peut rendre des services, même si c'est moins complet, et nettement moins pratique pour des grands séries d'analyse qu'avec R, où les scripts sont automatisables facilement.

Nous ne présentons pas dans le cours comment faire, mais vous le réaliserez vous-même dans le projet individuel.

<!--
##### À vous de jouer ! {.unnumbered}

r h5p(201, "B01Ha_calib", height = 270, toc = "Droite de calibration")`
-->

##### À vous de jouer ! {.unnumbered}

Réalisez le tutoriel ci-dessous pour affinier votre compréhension de la droite de calibration et son utilisation pour calculer des concentrations inconnues.

`r learnr("B01La_calib", title = "Tutoriel droite de calibration")`

##### À vous de jouer ! {.unnumbered}

```{r assign_B01Ib_calib, echo=FALSE, results='asis', purl=FALSE}
if (exists("assignment"))
  assignment("B01Ib_calib", part = NULL,
    url = "https://github.com/BioDataScience-Course/B01Ib_calib",
    course.ids = c(
      'S-BIOG-015'         = !"B01Ib_{YY}M_calib"),
    course.urls = c(
      'S-BIOG-015'         = !"{assign_url$B01Ib_calib}"),
    course.starts = c(
      'S-BIOG-015'         = !"{class1_start(mod, 'B01')}"),
    course.ends = c(
      'S-BIOG-015'         = !"{n3_end(mod, 'B01')}"),
    term = "Q1", level = 3,
    toc = "Calibration et mesures spectrophométriques")
```

## Récapitulatif des exercices {#recapitulatifb01}

Ce premier module vous a permis d'apprendre à calculer une droite de calibration et à l'utiliser pour déterminer la concentration d'échantillons inconnus. Pour évaluer votre compréhension de cette matière, vous aviez les exercices suivants à réaliser :

`r show_ex_toc("01")`

##### Code des exemples {.unnumbered}

- [Document HTML](more/01-calibration.html)
- [Script R](https://github.com/BioDataScience-Course/sdd-umons2-2026/blob/main/R/01-calibration.R){target="top"}

##### Progression {.unnumbered}

`r launch_report("01", height = 800)`
